臺灣高等法院刑事裁定
110年度抗字第1796號
抗  告  人  臺灣桃園地方檢察署檢察官  
抗  告  人  顧維邦
即  受刑人          



上列抗告人因聲請定受刑人應執行刑案件，不服臺灣桃園地方法
院中華民國110年10月22日裁定（110年度聲字第3294號），提起
抗告，本院裁定如下：
    主  文
原裁定撤銷，發回臺灣桃園地方法院。
    理  由
一、原裁定意旨略以：受刑人顧維邦因犯毒品危害防制條例等案
    件，先後經判決確定如附件(附表編號1至6所示)，且臺灣桃
    園地方法院為最後事實審法院等情，有如附表所示之判決、
    起訴書及本院被告前案紀錄表各1件在卷可稽。又受刑人所
    犯如附件編號1所示之罪，其判決確定日期為民國108年8月1
    9日，而如附件編號2至6所示之罪，其犯罪日期係於上開判
    決確定日期之前，符合併合處罰之規定。而受刑人所犯如附
    件編號1至3所示，為得易科罰金之罪，如附件編號4至6所示
    ，為不得易科罰金之罪，依刑法第50條第1項但書第1款之規
    定，固不得併合處罰，惟本件係檢察官依受刑人請求聲請定
    其應執行之刑，此有臺灣桃園地方檢察署依102年1月23日修
    正之刑法第50條調查受刑人是否聲請定應執行刑調查表乙份
    附卷可憑（見臺灣桃園地方檢察署110年度執聲字第2173號
    卷第2頁），是檢察官聲請定其應執行之刑，於法並無不合
    ，應予准許。為此，審酌受刑人所犯如附件所示之罪，均為
    毒品危害防制條例案件類型，責任非難重複程度較高，且犯
    罪時間並非相距甚遠，暨其所犯各罪所反映之受刑人之人格
    特性、對受刑人施以矯正之必要性、犯罪預防等情狀，為整
    體非難之評價，裁定受刑人應執行有期徒刑4年9月等語。
二、檢察官抗告意旨略以：原裁定附表編號1至3所示之罪，前於
    110年8月4日經臺灣桃園地方法院以110年度聲字第2460號裁
    定應執行有期徒1年1月並確定，而原裁定附表編號4至6所示
    之罪，於110年4月29日經臺灣桃園地方法院以109年度訴字
    第892號判決定應執行有期徒5年4月並確定，是原裁定形式
    上雖未刑法第51條第5款所得法定之外部界限，惟其裁定定
    應執行刑少於臺灣桃園地方法院109年度訴字第892號判決定
    應執行有期徒5年4月，顯逾法定內部界限(最高法院80年台
    非字第473號判例意旨），於法自有違誤。爰提起抗告，請
    撤銷原裁定，更為適當裁定等語。
三、按裁判確定前犯數罪者，併合處罰之；數罪併罰，分別宣告
    其罪之刑，其宣告多數有期徒刑者，於各刑中之最長期以上
    ，各刑合併之刑期以下，定其刑期，但不得逾30年，刑法第
    50條第1項前段、第51條第5款訂有明文。參其立法意旨，除
    在於緩和多數有期徒刑合併執行所造成之苛酷外，更避免責
    任非難之重複，蓋有期徒刑之科處，不僅在於懲罰犯罪行為
    ，更重在矯治犯罪行為人、提升其規範意識，及回復社會對
    於法律規範之信賴，是應併合處罰之複數有期徒刑倘一律合
    併執行，將造成責任非難之效果重複滿足、邊際效應遞減之
    不當效果，甚至有違責任主義，故採行加重單一刑主義，以
    期責罰相當。是法院就應併合處罰之數個有期徒刑宣告定其
    應執行刑時，不僅應遵守法律所定「以宣告各刑中之最長期
    為下限，各刑合併之刑期為上限，但最長不得逾30年」之外
    部界限，更應受不得明顯違反公平正義、法律秩序理念及目
    的之規範。具體而言，於併合處罰，其執行刑之酌定，應視
    行為人所犯數罪之犯罪類型而定，倘行為人所犯數罪屬相同
    之犯罪類型者（如複數竊盜、施用或販賣毒品等），於併合
    處罰時，其責任非難重複之程度較高，應酌定較低之應執行
    刑；另行為人所犯數罪非惟犯罪類型相同，且其行為態樣、
    手段、動機均相似者，於併合處罰時，其責任非難重複之程
    度更高，應酌定更低之應執行刑。再者，刑事訴訟法第370
    條第2項、第3項，已針對第二審上訴案件之定應執行之刑，
    明定有不利益變更禁止原則之適用；而分屬不同案件之數罪
    併罰，倘一裁判宣告數罪之刑，曾經定其執行刑，再與其他
    裁判宣告之刑定其執行刑時，在法理上亦應同受此原則之拘
    束。又法律上屬於自由裁量之事項，並非概無法律性之拘束
    ；自由裁量係於法律一定之外部性界限內，使法官具體選擇
    以為適當之處理；因此在裁量時，必須符合所適用之法規之
    目的；更進一步言，須受法律秩序之理念所指導，此亦即所
    謂之自由裁量之內部性界限；又量刑及數罪併罰定應執行刑
    之輕重，固屬事實審法院得依職權自由裁量之事項。然法律
    上屬於自由裁量之事項，並非概無法律性之拘束。自由裁量
    係於法律一定之外部性界限內（以定執行刑言，即不得違反
    刑法第51條之規定）使法官具體選擇以為適當之處理，因此
    在裁量時，必須符合所適用之法規之目的。更進一步言，須
    受法律秩序之理念所指導，此亦即所謂之自由裁量之內部性
    界限；關於定應執行之刑，既屬自由裁量之範圍，其應受此
    項內部性界限之拘束，要屬當然；倘違反外部性界限，固屬
    違法，違反內部性界限，亦係不當，均為通常上訴、抗告程
    序救濟之範圍，最高法院80年台非字第473號判例意旨、最
    高法院108年度台抗字第436號裁判意旨可資參照。
四、經查：
  ㈠受刑人顧維邦因犯毒品危害防制條例等案件，先後經判決確
    定如附件(附表編號1至6所示)，且臺灣桃園地方法院為最後
    事實審法院等情，有如附表所示之判決、起訴書及本院被告
    前案紀錄表各1件在卷可稽。又受刑人所犯如附件編號1所示
    之罪，其判決確定日期為108年8月19日，而如附件編號2至6
    所示之罪，其犯罪日期係於上開判決確定日期之前，符合併
    合處罰之規定。而受刑人所犯如附件編號1至3所示，為得易
    科罰金之罪，如附件編號4至6所示，為不得易科罰金之罪，
    依刑法第50條第1項但書第1款之規定，固不得併合處罰，惟
    本件係檢察官依受刑人請求聲請定其應執行之刑，有臺灣桃
    園地方檢察署依102年1月23日修正之刑法第50條調查受刑人
    是否聲請定應執行刑調查表乙份附卷可憑，自應依刑法第50
    條第2項、同法第51條規定，定其應執行刑。
　㈡受刑人所犯附表編號1至3所示之罪，前於110年8月4日經臺灣
    桃園地方法院以110年度聲字第2460號裁定應執行有期徒1年
    1月並確定，而原裁定附表編號4至6所示之罪，於110年4月2
    9日經臺灣桃園地方法院以109年度訴字第892號判決定應執
    行有期徒5年4月並確定，原審就受刑人所犯如附表所示之罪
    (編號1至6之6罪)，以各該罪之宣告刑為基礎，並基於不利
    益變更禁止原則，另定之執行刑，不得較重於前定執行刑之
    總和以宣告刑總和即有期徒刑6年5月(1年1月＋5年4月＝6年5
    月)。而原審定受刑人應執行有期徒刑4年9月，顯已低於原
    裁定附表編號4至6所示之罪，於110年4月29日經臺灣桃園地
    方法院以109年度訴字第892號判決所定之應執行有期徒5年4
    月；原裁定僅說明：「如附表所示之罪均為毒品危害防制案
    件類型，責任非難重複程度較高，且犯罪時間並非相距甚遠
    ，暨其所犯各罪所反映之受刑人之人格特性、對受刑人施以
    矯正之必要性、犯罪預防等情狀，為整體非難之評價」(見
    原裁定理由第三、㈡項)，即定應執行有期徒刑4年9月；
　　然原裁定附表編號4至6所示之罪均為販賣第二級毒品罪，各
    處有期徒刑3年10月、3年10月、4年，總刑期11年8月，臺灣
    桃園地方法院以109年度訴字第892號判決定定執行刑有期徒
    刑5年4月，已低於總刑期一半(約百分之46之刑期)，核屬適
    當之定刑，原裁定附表編號1、2所示之罪則為施用第二級毒
    品罪，編號3所示之罪為持有第一級毒品罪，雖同為毒品案
    件，但販賣毒品與施用、持有毒品，對社會危害性差異甚大
    ；原裁定未敘明有何具體理由，得以例外量處較原定刑5年4
    月更低之應執行刑4年9月之有期徒刑，參諸前開說明，疑有
    違反比例原則、責罰相當原則之嫌，自有不當。檢察官執此
    指摘原裁定不當，為有理由。原裁定既有上開違誤之處，即
    屬無可維持，應由本院予以撤銷，且為維護受刑人之審級利
    益，爰發回由臺灣桃園地方法院更為裁定，以期使輕重得宜
    ，罰當其責，俾符合法律授與裁量權之目的。
五、受刑人顧維邦抗告意旨略稱：抗告人另有他案即臺灣桃園地
    方檢察署110年執緝新字第236號執行指揮書之執行案件 ，
    應合併定行刑，原裁定未及納入合併定刑，應重新定執刑等
    語。惟按裁判確定前犯數罪者，除有刑法第50條第1項但書
    各款情形，應由受刑人請求檢察官聲請定應執行刑外，依第
    51條規定併合處罰之，刑法第50條第1項、第53條分別定有
    明文。本件檢察官僅聲請就如附表所示之6罪定其應執行之
    刑，並未及於受刑人於抗告狀中所指之罪，是此部分既未提
    出請求，本院無從依職權審究，否則即有未受請求事項而裁
    判之違法，受刑人據此抗告指摘原裁定不當，即屬無據。惟
    原裁定既有上開違誤之處，即無可維持，已由本院撤銷發回
    臺灣桃園地方法院更為裁定。又倘日後未及聲請之數罪符合
    定刑要件，仍得請求檢察官向管轄法院提出聲請，附此敘明
    。
六、據上論斷，應依刑事訴訟法第413條，裁定如主文。
中　　華　　民　　國　　110 　年　　11　　月　　16　　日
                  刑事第十七庭  審判長法　官  鄭水銓
                                      法　官  姜麗君
                                      法　官  黃雅芬
以上正本證明與原本無異。
如不服本裁定，應於收受送達後五日內向本院提出抗告狀。
                                      書記官  鄭雅云
中　　華　　民　　國　　110 　年　　11　　月　　18　　日